ACORDAO-COMPLETO-2482523

ACÓRDÃO 7952/2021 ATA 17/2021 - SEGUNDA CÂMARA

VISTOS, relatados e discutidos estes autos que tratam de Pedido de Reexame interposto por José Erinilson de Sousa, vinculado ao Comando do Exército, por meio do qual se insurge contra o Acórdão 11167/2020-TCU-Segunda Câmara, o qual, entre outras medidas, considerou seu ato de reforma ilegal e negou-lhe registro;
ACORDAM os Ministros do Tribunal de Contas da União, reunidos em Sessão da 2ª Câmara, ante as razões expostas pelo Relator, e com fundamento nos arts. 32, parágrafo único, 33 e 48, da Lei 8.443/1992, em:
9.1. conhecer do Pedido de Reexame para, no mérito, negar-lhe provimento; e
9.2. dar ciência desta decisão ao recorrente e aos demais interessados.

Pedido de reexame interposto pelo Sr. José Erinilson de Sousa, por intermédio de sua curadora e representante legal Antonicie Braz da Silva Sousa, contra o Acórdão 11.167/2020TCU2ª Câmara

Segunda Câmara

Comando do Exército.

3. Interessados/Responsáveis/Recorrentes:
3.1. Interessados: Idalecio Nogueira Diógenes (XXX.266.113-XX); José Erinilson de Sousa (XXX.723.203-XX); José Jesilon de Freitas (XXX.217.403-XX).
3.2. Recorrente: José Erinilson de Sousa (XXX.723.203-XX).

13.1. Ministros presentes: Augusto Nardes (na Presidência), Aroldo Cedraz (Relator) e Raimundo Carreiro.
13.2. Ministro-Substituto convocado: Augusto Sherman Cavalcanti.
13.3. Ministros-Substitutos presentes: Marcos Bemquerer Costa e André Luís de Carvalho.

AROLDO CEDRAZ

Ministro Raimundo Carreiro.

Transcrevo, a seguir, instrução elaborada no âmbito da Secretaria de Recursos (peça 27) , que contou com a concordância do corpo diretivo da unidade técnica (peça 28) e do Ministério Público junto ao TCU (peça 29) :
"INTRODUÇÃO
1.	Trata-se de pedido de reexame (peça 15) interposto pelo Sr. José Erinilson de Sousa, por intermédio de sua curadora e representante legal Antonicie Braz da Silva Sousa, contra o Acórdão 11167/2020-TCU-Segunda Câmara, de que foi relator o eminente Ministro Raimundo Carreiro (peça 9) .
1.1.	A deliberação recorrida tem o seguinte teor:
VISTOS, relatados e discutidos estes autos em que se analisam atos de concessão de reforma a ex-servidores militares vinculados ao Comando do Exército;
ACORDAM os Ministros do Tribunal de Contas da União, reunidos em Sessão da 2ª Câmara, ante as razões expostas pelo Relator, e com fulcro no art. 71, incisos III e IX, da Constituição Federal e nos arts. 1º, inciso V, e 39, inciso II, da Lei 8.443/1992, c/c o art. 259, inciso II, do Regimento Interno/TCU, em:
9.1. considerar ilegais os atos de alteração de reforma dos Srs. Idalécio Nogueira Diógenes, José Erinilson de Sousa e José Jesilon de Freitas, recusando-lhes registro;
9.2. dispensar o ressarcimento das quantias indevidamente recebidas, em boa-fé, pelos interessados, consoante o Enunciado 106 da Súmula de Jurisprudência deste Tribunal;
9.3. determinar ao Comando do Exército que:
9.3.1. faça cessar, no prazo de 15 (quinze) dias, contado a partir da ciência desta deliberação, os pagamentos decorrentes dos atos impugnados, sob pena de responsabilidade solidária da autoridade administrativa omissa, consoante disposto no art. 71, inciso IX, da Constituição Federal e no art. 262 do Regimento Interno desta Corte;
9.3.2. dê ciência do inteiro teor desta deliberação aos interessados, alertando-os de que o efeito suspensivo proveniente da interposição de possíveis recursos perante o TCU não os eximem da devolução dos valores percebidos indevidamente após a respectiva notificação, caso os recursos não sejam providos; e
9.3.3. envie a esta Corte de Contas, no prazo de 30 (trinta) dias, por cópia, comprovante de que os interessados tiveram ciência desta deliberação.
9.4. determinar à Sefip que monitore o cumprimento das medidas indicadas no item 9.3 supra, representando a este Tribunal, caso necessário; e
9.5. dar ciência desta deliberação ao Comando do Exército, destacando que o relatório e o voto que a fundamentam podem ser consultados no endereço www.tcu.gov.br/acordaos.
HISTÓRICO
2.	A Sefip propôs considerar o ato ilegal e negar-lhe registro porque o militar reformado já teria recebido a melhoria dos proventos ao ingressar na reserva remunerada, não fazendo jus a nova melhoria por incapacidade prevista no art. 110 da Lei 6880/1980 (voto à peça 10) .
2.1.	O entendimento deste Tribunal sobre a matéria, firmado no Acórdão 2225/2019-TCU-Plenário, sob a relatoria do Ministro Benjamin Zymler, alinhado à jurisprudência do Superior Tribunal de Justiça, é no sentido de que o benefício previsto no art. 110 da Lei 6.880/1980 é expressamente dirigido ao militar da ativa ou da reserva remunerada, e não alcança o militar reformado. Ademais, a melhoria remuneratória se traduz no cálculo dos proventos com base no soldo do grau hierárquico imediato àquele que o favorecido apresentava na ativa - ou seja, a citada norma não ampara dois acréscimos à remuneração com base no posto/graduação que o militar exercia quando estava na ativa.
2.2.	Assim, entendeu-se que o ato de reforma do Sr. José Erinilson de Sousa (peça 4) deve ser considerado ilegal, uma vez que propiciou o cálculo dos proventos com base em dois postos acima do último ocupado na atividade pelo interessado, em razão da ocorrência de invalidez quando já se encontrava na reserva remunerada.
2.3.	Passa-se ao exame do recurso.
EXAME DE ADMISSIBILIDADE
3.	Reitera-se o exame de admissibilidade realizado pelo SAR/Serur (peça 28) , que propôs conhecer do recurso e suspender os efeitos dos itens 9.1, 9.3 e 9.3.1 do Acórdão 11167/2020-TCU-Segunda Câmara, em relação ao recorrente, nos termos do art. 48 da Lei 8.443/92 c/c artigos 285 e 286, parágrafo único, do Regimento Interno/TCU. O eminente Ministro Aroldo Cedraz conheceu do recurso, conforme proposto por esta Serur (peça 21) .
EXAME DE MÉRITO
4.	Constitui objeto do presente recurso analisar se o interessado foi para a reserva no mesmo posto em que se encontrava quando na atividade, ou seja, Cabo, e se está recebendo proventos relativos não a dois postos hierárquicos superiores ao que ele ostentava na ativa, como apontou o acórdão recorrido, e sim a apenas um posto, o de Terceiro Sargento.
5. Do art. 110 da Lei 6.880/1980 e a distinção entre militar da ativa, da reserva e reformado
5.1.	A defesa afirma que o interessado foi para a reserva com proventos do posto que exercia na ativa, ou seja, Cabo. Assim, com a passagem para a reforma por incapacidade definitiva, com base no art. 108, IV e V da Lei 6.880/1980, sendo considerado inválido, isto é, impossibilitado total e permanentemente para qualquer trabalho, fez jus aos proventos do posto de grau hierárquico imediato, conforme preceitua o art. 110, §1º e §2º da referida Lei.
5.2.	Deste modo, segundo a defesa, o recorrente tendo sido considerado incapaz em definitivo e inválido, tem direito a receber proventos do posto de grau hierárquico imediato, no caso, o de Terceiro Sargento, já que o seu posto na ativa/reserva era o de Cabo.
5.3.	Portanto, conclui a defesa, o recorrente não está recebendo proventos de dois postos hierarquicamente superiores ao dele na ativa/reforma como aponta erroneamente o julgado, e sim apenas um posto, no caso, o de Terceiro Sargento, que é apenas um posto superior ao de Cabo, conforme preceitua o já mencionado dispositivo legal.
Análise
5.4.	O citado artigo 110 da Lei 6.880/1980 estabelece que:
Art. 110. O militar da ativa ou da reserva remunerada, julgado incapaz definitivamente por um dos motivos constantes dos incisos I e II do art. 108, será reformado com a remuneração calculada com base no soldo correspondente ao grau hierárquico imediato ao que possuir ou que possuía na ativa, respectivamente.  (Redação dada pela Lei nº 7.580, de 1986) 
§ 1º Aplica-se o disposto neste artigo aos casos previstos nos itens III, IV e V do artigo 108, quando, verificada a incapacidade definitiva, for o militar considerado inválido, isto é, impossibilitado total e permanentemente para qualquer trabalho.
§ 2º Considera-se, para efeito deste artigo, grau hierárquico imediato:
a) o de Primeiro-Tenente, para Guarda-Marinha, Aspirante-a-Oficial e Suboficial ou Subtenente;
b) o de Segundo-Tenente, para Primeiro-Sargento, Segundo-Sargento e Terceiro-Sargento; e
c) o de Terceiro-Sargento, para Cabo e demais praças constantes do Quadro a que se refere o artigo 16.
5.5.	Neste caso, o ato de alteração de reforma (peça 4) informa que o Sr. José Erinilson de Sousa foi para a reserva em 10/10/2012 com proventos calculados com base no soldo do posto/graduação que mantinha na ativa: Cabo. Depois, ele foi reformado pela Portaria 1932-DCIPAS.21, de 8/10/2012, a contar de 12/12/2008 (peça 4, p. 9) .
5.6.	Por fim, adveio a alteração da reforma pela Portaria 135/CMDO 10ª RM, publicada em 28/12/2018, com vigência em 29/2/2016, conforme o ato sob exame (peça 4) , por ter sido julgado incapaz, definitivamente, para o serviço ativo das Forças Armadas, e com invalidez permanente. Por esse motivo, foi-lhe concedida a melhoria remuneratória, passando os proventos a serem calculados com base no soldo do posto/graduação imediato, in casu, Terceiro-Sargento.
5.7.	O Tribunal julgou ilegal essa alteração da reforma, como se vê registrado no voto que fundamentou a decisão, porque o acréscimo remuneratório previsto no art. 110 da Lei 6.880/1980 é destinado expressamente ao militar da ativa ou da reserva remunerada, o que exclui logicamente o militar que já se encontre reformado.
5.8.	Transcreve-se a seguir o excerto do voto onde se aponta esse entendimento do Tribunal:
4. Realmente, o entendimento desta Corte de Contas sobre o assunto, inaugurado pelo Acórdão 2225/2019-TCU-Plenário (rel. Min. Benjamin Zymler) , em consonância com a jurisprudência pacífica do Superior Tribunal de Justiça, é no sentido de que o benefício previsto no art. 110 da Lei 6.880/1980 é expressamente dirigido ao militar da ativa ou da reserva remunerada, e não alcança o militar reformado. Ademais, quer da ativa, quer da reserva, o benefício se traduz no cálculo dos proventos com base no soldo do grau hierárquico imediato àquele que o favorecido apresentava na ativa - ou seja, a citada norma não ampara dois acréscimos à remuneração com base no posto/graduação que o militar ostentava quando ainda em atividade. (Grifo acrescido) .
5. Citem-se, no mesmo sentido, os seguintes acórdãos, todos recentemente prolatados: Acórdão 13184/2019-TCU-Primeira Câmara (rel. Min. Benjamin Zymler) ; Acórdão 1440/2020-TCU-Segunda Câmara (rel. Min. Augusto Nardes) ; Acórdão 1452/2020-TCU-Segunda Câmara (rel. Min. Aroldo Cedraz) ; Acórdão 1481/2020-TCU-Segunda Câmara (rel. Min. André Luís de Carvalho) ; Acórdão 2613/2020-TCU-Segunda Câmara (rel. Min. Ana Arraes) ; Acórdão 3561/2020-TCU-Segunda Câmara (rel. Min. Marcos Bemquerer Costa) ; Acórdão 3577/2020-TCU-Segunda Câmara (rel. Min. Ana Arraes) .
5.9.	Ocorre que, segundo consta no ato em exame (peça 4) , a data da incapacidade/invalidez do Sr. José Erinilson de Sousa é 29/2/2016, sendo que nessa época, como visto acima, ele já se encontrava reformado (desde 12/12/2008) , e, nesses casos, a melhoria remuneratória concedida ao militar não encontra guarida no art. 110 da Lei 6.880/1980.
5.10.	O entendimento estabelecido pelo Tribunal nesse sentido restou bem delineado na ementa do paradigmático Acórdão 2225/2019-TCU-Plenário, relatado pelo eminente Ministro Benjamin Zymler) , nos seguintes termos:
Sumário: ATOS DE REFORMA. ALTERAÇÃO DE UMA DAS CONCESSÕES PARA ELEVAÇÃO, EM UM GRAU HIERÁRQUICO, DO POSTO SOBRE O QUAL CALCULADOS OS PROVENTOS DO INATIVO, EM FACE DA SUPERVENIÊNCIA DE INVALIDEZ PERMANENTE DECORRENTE DE DOENÇA ESPECIFICADA EM LEI. MILITAR ANTERIORMENTE REFORMADO COM PROVENTOS JÁ CALCULADOS SOBRE O POSTO HIERÁRQUICO SUPERIOR, POR TEMPO DE SERVIÇO. AUSÊNCIA DE PREVISÃO LEGAL PARA EXTENSÃO DA VANTAGEM ESTABELECIDA NO ART. 110 DA LEI 6.880/1980 A MILITARES JÁ REFORMADOS, BEM COMO PARA O ACRÉSCIMO DE DOIS POSTOS NO CÁLCULO DOS PROVENTOS. NEGATIVA DE REGISTRO. DETERMINAÇÕES. LEGALIDADE E REGISTRO DAS DEMAIS CONCESSÕES. (Destaque acrescido) .
5.11.	Como se vê, existem duas situações distintas, que estão presentes com muita frequência em atos concessórios de reforma, mas que não são amparadas pelo art. 110 da Lei 6.880/1980, a saber: extensão da vantagem estabelecida nessa norma legal para o militar que já se encontra reformado e acréscimo de dois postos no cálculo dos proventos da reforma em relação ao último posto exercido pelo militar na ativa.
5.12.	No caso em exame, o ato de alteração da reforma incidiu na primeira situação de ilegalidade acima referida.
5.13.	Ante o exame realizado, opina-se pela rejeição do argumento apresentado
CONCLUSÃO
6.	Da análise de mérito do presente recurso, conclui-se que:
	a) não prospera a suposta legalidade do benefício concedido ao recorrente, sob o fundamento de que o § 1º do art. 110 da Lei 6.880/1980 não faz distinção entre o militar da ativa e o da reserva, tendo, ambos, direito ao benefício da remuneração correspondente ao grau hierárquico imediato ao que possuía na ativa, pois o interessado já estava reformado quando obteve o benefício.
6.1.	Por conseguinte, deve-se negar provimento ao presente recurso.
PROPOSTA DE ENCAMINHAMENTO
7.	Ante o exposto, submetem-se os autos à consideração superior, propondo-se, com fundamento no art. 48 da Lei 8.443/1992:
	a) conhecer do recurso e, no mérito, negar-lhe provimento;
	b) informar o recorrente e demais interessados do acórdão a ser proferido, destacando que o relatório e o voto que o fundamentam podem ser acessados por meio do endereço eletrônico www.tcu.gov.br/acordaos."
	É o Relatório.

Edilmar Riberio Duarte (OAB/CE 15.974), representando José Erinilson de Sousa.

Procurador Sergio Ricardo Costa Caribé.

Alteração de Reforma. Militar já reformado. Proventos calculados com base no soldo do posto hierárquico superior imediato ao ocupado na ativa. Ilegalidade do ato e negativa do respectivo registro. Pedido de Reexame. Razões insuficientes para alterar o acórdão recorrido. Negativa de provimento.

REFORMA (REFO)

Secretaria de Recursos (Serur); Secretaria de Fiscalização de Integridade de Atos e Pagamentos de Pessoal e de Benefícios Sociais (Sefip).

Cuidam os autos de Pedido de Reexame interposto por José Erinilson de Sousa, militar reformado vinculado ao Comando do Exército, por meio do qual se insurge contra o Acórdão 11167/2020-TCU-Segunda Câmara, rel. Ministro Raimundo Carreiro, o qual, entre outras medidas, considerou seu ato de reforma militar ilegal e negou-lhe registro. A ilegalidade decorreu da elevação de seus proventos a partir de declaração de invalidez permanente do respectivo militar (art. 110 da lei 6.880/1980) , quando já se encontrava reformado.
Preliminarmente, ratifico o exame de admissibilidade despachado por mim nestes autos, uma vez que o recurso apresentado atende aos requisitos dispostos nos artigos 277, inciso II, 278, caput e § 1º, do Regimento Interno do TCU.
Em suma, o recorrente alega foi para a reserva com proventos do posto que exercia na ativa, ou seja, Cabo. Assim, com a passagem para a reforma por incapacidade definitiva, com base no art. 108, incisos IV e V da Lei 6.880/1980, sendo considerado inválido, isto é, impossibilitado total e permanentemente para qualquer trabalho, fez jus aos proventos do posto de grau hierárquico imediato, conforme preceitua o art. 110, §1º e §2º da referida Lei.
A unidade especializada concluiu pela improcedência dos argumentos, sendo acompanhada pelo MPTCU, devido aos seguintes fatos:
"5.5. Neste caso, o ato de alteração de reforma (peça 4) informa que o Sr. José Erinilson de Sousa foi para a reserva em 10/10/2012 com proventos calculados com base no soldo do posto/graduação que mantinha na ativa: Cabo. Depois, ele foi reformado pela Portaria 1932-DCIPAS.21, de 8/10/2012, a contar de 12/12/2008 (peça 4, p. 9) .
5.6. Por fim, adveio a alteração da reforma pela Portaria 135/CMDO 10ª RM, publicada em 28/12/2018, com vigência em 29/2/2016, conforme o ato sob exame (peça 4) , por ter sido julgado incapaz, definitivamente, para o serviço ativo das Forças Armadas, e com invalidez permanente. Por esse motivo, foi-lhe concedida a melhoria remuneratória, passando os proventos a serem calculados com base no soldo do posto/graduação imediato, in casu, Terceiro-Sargento." (grifos no original) 
Ao apreciar o ato do recorrente, o TCU considerou ilegal a alteração da reforma citada, uma vez que o acréscimo remuneratório previsto no art. 110 da Lei 6.880/1980 é destinado expressamente ao militar da ativa ou da reserva remunerada, o que exclui, por óbvio, o militar já reformado. Tal entendimento foi firmado pelo no Acórdão 2225/2019-TCU-Plenário, relatado pelo Ministro Benjamin Zymler.
Impende registrar que a data da incapacidade/invalidez do Sr. José Erinilson de Sousa é 29/2/2016, ocasião em que ele já se encontrava reformado (reforma em 12/12/2008) .
	Ante o exposto, incorporo os pareceres da unidade técnica reproduzidos no relatório precedente e endossados pelo Parquet como razão de decidir, entendo que deve ser negado provimento ao Pedido de Reexame e VOTO para que o Tribunal adote a minuta de deliberação que submeto a este Colegiado.
TCU, Sala das Sessões Ministro Luciano Brandão Alves de Souza, em 25 de maio de 2021.
AROLDO CEDRAZ 
Relator